最高法院刑事判決　　　　　　　　　　　　　　　九十三年度台上字第六六三九號
　　上　訴　人　甲○○
　　　　　　　　　　　　（現在台灣雲林戒治所強制戒治中）
　　選任辯護人　林洸鍇律師
　　上　訴　人　戊○○
　　　　　　　　丙○○
　　　　　　　　乙○○
　　　　　　　　　　　　（現在台灣雲林戒治所強制戒治中）
　　　　　　　　丁○○
　　　　　　　　　　　　（現在台灣雲林戒治所強制戒治中）
右上訴人等因違反毒品危害防制條例案件，不服台灣高等法院台中分院中華民國九十
三年八月十日第二審判決（九十二年度上訴字第一八二○號，起訴案號：台灣彰化地
方法院檢察署九十一年度偵字第八八九三號），提起上訴，本院判決如左：
    主　文
原判決關於戊○○、丁○○、丙○○部分暨甲○○、乙○○共同販賣第一級毒品部分
撤銷，發回台灣高等法院台中分院。
其他上訴駁回。
　　理　由
一發回部分：（即上訴人等販賣第一級毒品部分）
本件原判決認定：上訴人甲○○因曾向上訴人戊○○借款而積欠戊○○新台幣（下同
）八十二萬元，且另在外積欠大筆債務，為圖謀取厚利以償還戊○○前開借款及其餘
債務，竟於民國九十一年十二月十一日，向戊○○表示欲再借款六十萬元用以購入海
洛因販賣，販賣海洛因所得將用以歸還其積欠戊○○之債務，其餘販賣海洛因之利潤
亦會再行分配與戊○○等語，戊○○明知甲○○告知所借款項係欲用以販入海洛因販
賣之用，為使甲○○得以儘速清償先前所欠債務，並圖謀分取販賣海洛因所得利潤之
厚利，竟與甲○○共同基於販賣第一級毒品海洛因之犯意聯絡，應允借款六十萬元與
甲○○，供其購入販賣所用之海洛因，戊○○並表示須讓其看到所購入之海洛因，確
認甲○○所借六十萬元係欲用以購買海洛因後，始願將六十萬元交付。後因甲○○欠
缺購買海洛因貨源之管道，乃於同月十六日上午向上訴人丙○○表示其欲販賣海洛因
，然貨源短缺，要求丙○○代為尋找品質較佳之海洛因，丙○○聽聞後乃基於幫助甲
○○販賣海洛因之犯意，向上訴人丁○○探詢，丁○○獲悉上情後，經與上訴人乙○
○聯繫，丁○○、乙○○二人為圖謀厚利，乃共同基於販賣第一級毒品海洛因之犯意
聯絡，由丁○○向丙○○表示：其「同學」（指乙○○）有品質良好且價格便宜之海
洛因。經丙○○向甲○○回覆後，乃決定於同日下午進行海洛因之交易，丁○○、乙
○○二人乃於同日先行基於營利之意圖，向真實姓名不詳之男子，購入海洛因三十四
包，分別以乙○○所有之黑色皮包一個及丁○○所有塑膠袋一個裝放，於該日下午六
時許，經由依甲○○指示之丙○○帶同丁○○、乙○○二人至戊○○位於彰化縣員林
鎮○○路○段三七八之二號五樓住處進行海洛因買賣交易，迄於同日下午七時許，丁
○○、乙○○已將渠二人共同出售與甲○○、戊○○二人之海洛因交付與甲○○，甲
○○收受後，於其以所有電子秤秤重確認所販入海洛因重量之際，適為埋伏員警當場
查獲。又丙○○基於販賣海洛因之概括犯意，於九十二年十一月上旬及同年月十六日
各一次，由莊太民以0000000000號之行動電話與丙○○聯絡，莊太民每次
向丙○○購買海洛因半台錢，價款每次九千元，莊太民與丙○○聯絡後，丙○○即攜
帶海洛因至台中市○○路○段六十六巷十號九樓之十一，交由莊太民及其女友謝麗環
收受，嗣經警在台中市○○路三五六號十樓一○二一號房查獲丙○○等情。因而維持
第一審論處甲○○、戊○○共同販賣第一級毒品罪刑之判決，駁回甲○○、戊○○在
第二審之上訴；並撤銷第一審關於丙○○、丁○○部分暨乙○○關於共同販賣第一級
毒品部分之判決，改判論處丙○○連續販賣第一級毒品罪刑，改判論處乙○○、丁○
○共同販賣第一級毒品罪刑，固非無見。
惟查：(一)、司法警察機關實施通訊監察時，必須合於通訊保障及監察法第五條第一項
所規定之要件，且依法取得檢察官或法官所核發之通訊監察書，始得為之；其有通訊
保障及監察法第六條所規定之急迫危險，經檢察官以口頭通知先予執行通訊監察者，
亦應於二十四小時內補發通訊監察書，始符合法定程序。倘未依上開程序之通訊監察
所取得之證據，即屬違背法定程序取得之證據，其有無證據能力之認定，依刑事訴訟
法第一百五十八條之四規定，應審酌人權保障及公共利益之均衡維護，以為判斷。原
判決憑以論處上訴人等共同販賣海洛因罪刑之「彰化機動查緝隊電信監察譯文」及「
通訊監察作業譯文報告表」（見偵查卷二第一四一至一六二頁）所載監聽電話錄音，
係行政院海岸巡防署中部地區巡防局彰化機動查緝隊（下稱彰化查緝隊）、法務部調
查局彰化縣調查站（下稱彰化縣調查站）先後於九十一年十二月十五日、十二月十六
日監聽甲○○、丙○○、戊○○等電話通訊之錄音，卷內並無檢察官核發之通訊監察
書，上開監聽錄音似非合法取得之證據，原判決未調查說明採取彰化查緝隊、彰化縣
調查站之通訊監察譯文究竟依何程序取得？是否合法？亦未論述已就人權保障與公共
利益之均衡維護加以審酌，而賦予證據能力等之理由，則其是否具有證據能力，非無
疑義。原判決遽採為判決之基礎，難認適法。又依甲○○、戊○○、乙○○在彰化縣
調查站接受詢問之筆錄所載（見偵查卷一第五十頁、第六二頁、第七五頁），彰化縣
調查站於九十一年十二月十六日十九時會同彰化查緝隊、彰化縣警察局刑警隊人員持
第一審法院法官核發之搜索票，分別在戊○○、甲○○、丙○○住處執行搜索；惟卷
內僅有九十一年十一月二十七日核發，載明受搜索人為甲○○、有效時間為同年十二
月二日九時起至同月十五日十七時止之搜索票二張（見偵查卷一第一二四至一二五頁
），並無同月十六日晚間得依法執行搜索甲○○、戊○○、丙○○住處之搜索票。則
本件搜索有無違反法定程序，其取得之證據應否予以排除；或依個案違反法定程序情
節、犯罪所生危害等事項為綜合考量後，得容許其作為認定事實之依據，均欠明瞭。
原判決就此亦未調查究明，同屬違誤。(二)、有罪判決書，應記載對於被告有利之證據
不採納之理由，如漏未記載，即有判決不備理由之違背法令，刑事訴訟法第三百十條
第二款、第三百七十九條第十四款前段規定甚明。原判決雖以甲○○在第一審供稱：
為警查獲時，其正以所有之電子秤秤量海洛因等情，資為其憑以認定乙○○、丁○○
共同出售與甲○○、戊○○之海洛因，顯已交付甲○○，甲○○、戊○○販賣海洛因
之行為已屬既遂之唯一論證。惟彰化縣調查站調查員廖當敏在第一審經訊以：「電子
磅秤上有無海洛因？」時，答稱：「當時沒有」，續訊以：「現場雙方達成交易了嗎
？」時，答稱：「錢還在被告戊○○支配範圍內，海洛因都在桌上，並無證據足證他
們已完成交易」，又訊以：「是否可以分辨查扣的海洛因哪些是何人的？」時，答稱
：「我沒有辦法分辨」（見一審卷第一六八至一六九頁、第一七三至一七四頁）；嗣
廖當敏在原審經訊以：「桌面上的毒品分成幾堆？」時，稱：「只有一堆放在甲○○
面前」，再訊以：「依據當時狀況，是否有交易完成？」時，答稱：「我沒有辦法判
斷是否交易完成」（見原審卷第一宗第二○二頁）。而甲○○在偵查中供稱還沒完成
海洛因交易（見偵查卷二第十五頁反面）；於第一審亦供稱警察進來前，還沒說要買
，才吸一根煙試貨，警察就來了（見一審卷第八六至八七頁）；復在原審經質以：「
塑膠袋毒品有無交給你？」時，答稱：「沒有」（見原審卷第一宗第二八六至二八七
頁）。丙○○在彰化縣調查站詢問時，陳稱渠等是測試毒品純度準備交易時被查獲（
見偵查卷一第七二頁）；在偵查中供稱：甲○○還沒有秤，先弄一支煙在試，其則在
一旁作安非他命吸食器（見偵查卷二第六九頁反面、第七十頁）；在第一審復稱：甲
○○還在試貨，還沒有說怎樣，警察就來了各等語（見一審卷第一一八頁）。且依卷
附查獲當時現場照片所示，海洛因雖放在桌上一堆，然電子秤上則無海洛因（見偵查
卷二第一三九頁）。上開事證，何以不得採為甲○○、戊○○所稱海洛因交易尚未完
成之有利論據，原判決恝置不論，則其遽認甲○○、戊○○販賣第一級毒品既遂，非
唯速斷，亦有判決理由不備之可議。(三)、審理事實之法院，對於案內與認定事實、適
用法律、罪名成立與否或於公平正義之維護或對被告之利益有重大關係之一切證據，
除認為不必要者外，均應詳為調查，然後基於調查所得之心證以為判斷之基礎；茍與
認定事實、適用法律有重要關係，或於公平正義之維護或對被告之利益，有重大關係
之事項，在客觀上認為應行調查之證據，又非不易調查或不能調查，而未依法加以調
查，率予判決者，即有刑事訴訟法第三百七十九條第十款規定所稱應於審判期日調查
之證據未予調查之違法。戊○○在原審以共同被告間歷來所供諸多語焉不詳，甲○○
以共同被告間於偵查及第一審中之供述差異頗大，均聲請以證人身分詰問丙○○（見
原審卷第一宗第一四九至一五○頁、第一五二頁）。乙○○亦以甲○○、丁○○及丙
○○就案發前渠等為毒品事與丁○○見面情節之供述，相互矛盾，而聲請詰問丙○○
（見前引卷第一八三至一八四頁）。丁○○則以其與丙○○、甲○○取得海洛因之目
的係為供吸食，其曾與丙○○合資購買海洛因，為證明其非販賣圖利，而聲請詰問丙
○○（見前引卷第二一八頁）。足徵上訴人等及其選任辯護人，茍藉由對丙○○就幫
助販賣海洛因過程所為供述之交互詰問與對立辯證，得以辯明丙○○在彰化縣調查站
詢問及偵查中供證之真偽，就本件犯罪事實之認定及上訴人等之利益，自具重要關係
。原審雖傳拘丙○○無著，惟丙○○係經第一審諭令具保停止羈押，由其親戚即具保
人柯炳南繳納刑事保證金（見一審卷第四五頁），該具保人既保證被保人隨傳隨到，
原審於傳喚丙○○無著時，自應併予通知具保人將被保人帶同到場或陳報其行蹤，俾
資再為傳拘，乃竟未通知具保人，即遽予審結，難謂已盡調查之能事。(四)、丙○○於
原審雖經傳拘無著，惟其在警詢及偵查中均否認有販賣海洛因與莊太民，原判決雖採
納莊太民、謝麗環在警詢及偵查中之供述，資為丙○○有連續販賣第一級毒品之唯一
論證。惟原審指定之公設辯護人在辯護書中就丙○○經檢察官移送併辦之販賣海洛因
予莊太民部分，辯稱：「證人莊某雖供稱向被告購買毒品，但依其與其女友之證詞，
其既每次向被告購買海洛因九千元，約半錢重，然半錢僅約一點九公克重，何以莊某
為警查獲時，其房間桌上竟有十四包海洛因重達六點七公克？另有天秤及塑膠袋等物
？其證詞實在可疑」等語（見原審卷第二宗第八一頁），足見莊太民、謝麗環上開供
述情節與扣案海洛因數量顯屬不相適合，自具瑕疵。原審未詳予究明，遽採為不利丙
○○之判決基礎，自嫌速斷。上訴意旨指摘原判決此部分不當，非無理由，應認有發
回更審之原因。
二駁回部分：（即甲○○轉讓第一級毒品部分）
按刑事訴訟法第三百七十七條規定，上訴於第三審法院，非以判決違背法令為理由，
不得為之。是提起第三審上訴，應以原判決違背法令為理由，係屬法定要件。如果上
訴理由狀並未依據卷內訴訟資料，具體指摘原判決不適用何種法則或如何適用不當，
或所指摘原判決違法情事，顯與法律規定得為第三審上訴理由之違法情形，不相適合
時，均應認其上訴為違背法律上之程式，予以駁回。上訴人甲○○上訴意旨略稱：丙
○○於第一審訊問時，明白證述係甲○○在吸毒時，其自行將甲○○置於一旁內含海
洛因之香煙拿取吸用，是丙○○該吸用毒品之行為，乃係個人行為，甲○○無轉讓之
意思，亦無轉讓之行為，原審以丙○○自行取用甲○○正在吸用內含海洛因之香煙，
論處甲○○轉讓第一級毒品罪責，有適用法則不當之違法云云。
惟查：證據之取捨、事實之認定，乃事實審法院職權行使之範圍，茍其證據之取捨及
事實之認定，不違背經驗法則與論理法則，即不容任意指摘為違法，而據為上訴第三
審之適法理由。原判決依據甲○○在第一審時自承於九十一年十月間起至十二月十四
日止，在戊○○住處連續二次無償提供海洛因予戊○○，及於同年十二月間在丙○○
住處，曾提供攙有海洛因之香煙予丙○○吸用（見一審卷第七九至八十頁）；暨戊○
○在第一審時證稱甲○○曾數次提供海洛因予其施用，丙○○在第一審時亦供證甲○
○多次拿攙有海洛因之香煙予其吸用各等語（見一審卷第一○五至一○六頁、第一一
五頁）；並自戊○○住處房內查獲由甲○○無償提供而扣案之海洛因一包（毛重零點
八公克）等證據，綜合判斷，認定甲○○確有連續於九十一年十月間某日、同年十二
月十五日，在戊○○住處無償轉讓海洛因二次予戊○○施用，及同十二月間在丙○○
位於台中市之住處內，多次將攙有海洛因之香煙無償轉讓與丙○○施用之犯行。因而
維持第一審論處甲○○連續轉讓第一級毒品罪刑之判決，駁回甲○○在第二審之上訴
，已敘明所憑之證據及認定之理由。經核所為論斷，均與卷內資料相符，從形式上觀
察，並無認定事實不依證據或有何採證違背經驗法則、論理法則等違法情形存在。而
丙○○於第一審時，非唯未供證其係自行取用甲○○置於一旁之攙有海洛因之香煙供
己吸食，且經訊以：「甲○○稱有拿給你吸用？」時，仍明確供稱：「有」（見一審
卷第一一五頁），足徵甲○○確係基於轉讓海洛因之意思，將該攙有海洛因之香煙提
供丙○○。甲○○此部分上訴意旨，非依據卷內資料執為指摘，顯與法律規定得為第
三審上訴理由之違法情形，不相適合。其此部分上訴違背法律上之程式，應予駁回。
據上論結，應依刑事訴訟法第三百九十七條、第四百零一條、第三百九十五條前段，
判決如主文。
中　　　華　　　民　　　國　　九十三　　年　　 十二 　　月　　 十六 　　日
                              最高法院刑事第八庭
                                  審判長法官  陳　炳　煌
                                        法官  陳　世　雄
                                        法官  吳　信　銘
                                        法官  徐　文　亮
                                        法官  陳　東　誥
      右正本證明與原本無異
                                              書  記  官
中　　　華　　　民　　　國　　九十三　　年　　 十二 　　月　　 十七 　　日
                                                                        Ｃ
